【裁判字號】    99,訴,195
【裁判日期】    990329
【裁判案由】    債務人異議之訴等
【裁判全文】
臺灣板橋地方法院民事判決               99年度訴字第195號
原      告  丙○○
訴訟代理人  林正疆律師
被      告  台灣優力膠業股份有限公司
法定代理人  丁○○
訴訟代理人  戊○○
訴訟代理人  吳仲立律師
複  代理人  乙○○
上列當事人間債務人異議之訴事件，本院於民國98年2月24日言
詞辯論終結，判決如下：
    主  文
原告之訴駁回。
訴訟費用由原告負擔。
    事實及理由
一、原告主張：
（一）本件縱然僅由形式上審查，亦無從認為有抵押權登記擔保
      範圍之債權存在，故被告公司之抵押權因欠缺主債權之存
      在而不生效力：
   1、查，觀諸系爭抵押權設定契約書，其上載明：「本抵押權
      設定係貨款之擔保」。換言之，本件抵押權所擔保之債權
      應為「貨款債權」無疑，茍被告並無「貨款債權」存在，
      即無由聲請系爭裁定，更無由行使系爭抵押權。
   2、所謂「貨款」，必係指被告出貨予債務人或第三人湟基公
      司後，債務人或第三人湟基實業股份有限公司（下稱湟基
      公司）於收貨後依約應給付之款項而言。換言之，被告至
      少必須先提出形式上的證據，證明伊確實有出貨之事實且
      債務人或第三人湟基公司亦有收貨之行為，然債務人或第
      三人湟基公司於收貨後卻未依約給付金錢，如此方能有效
      成立「貨款債權」，而後被告始可以該「貨款債權」未獲
      清償為由，聲請實現本件為了擔保「貨款債權」而存在的
      抵押權。惟被告請求拍賣抵押物所憑依之債權，竟係「預
      借款之返還請求權」，而非「貨款債權」。
   3、查，「預借款之返還請求權」性質上乃屬「借款債權」，
      此種「借款債權」與系爭抵押權所擔保之「貨款債權」根
      本完全不同。被告將不屬於本件抵押權擔保範圍之「借款
      債權」充數，主張「借款債權」亦為系爭抵押權之擔保對
      象，此語顯然欠缺依據，要無成立之餘地。
   4、另被告從未提出任何有關「伊對於湟基公司擁有貨款債權
      」之說明與事證。準此，被告顯然未能舉證證明系爭抵押
      權所擔保之主債權（貨款債權）確實存在。抵押權所擔保
      之債權若不存在，該抵押權即因違反成立上之從屬性而不
      生效力（最高法院94年台上字第932號判決參照）。抵押
      權既不生效力，被告自無由提起系爭強制執行之聲請，要
      屬無疑。
   5、至於被告於上開「民事拍賣抵押物聲請狀」中，檢附新臺
      幣（下同）1,500,000元之支票影本（下稱系爭支票），
      聲稱該本票係訴外人湟基公司向伊借款1,500,000元、本
      件抵押權即係用以擔保系爭支票所表彰之借款債權云云，
      亦不知所憑為何？蓋系爭支票充其量僅能證明被告曾經支
      付一筆款項予訴外人湟基公司，並不能證明「訴外人湟基
      公司曾經向被告預支工程款」，或「訴外人湟基公司未完
      成合約所定之工程」，更不能證明「被告確實有出貨予訴
      外人湟基公司或債務人，且訴外人湟基公司或債務人亦有
      收到貨，但訴外人湟基公司或債務人於收貨後卻未依約給
      付貨款，故被告對於訴外人湟基公司擁有系爭抵押權所擔
      保之貨款債權」此一至為關鍵之點。從而被告以該紙支票
      作為本件聲請之依據，亦無理由可言。
   6、據上論結，吾人縱然僅由形式上觀之，亦可輕易發現被告
      所提出之文件（抵押權設定契約書）與被告自己之書狀（
      民事拍賣抵押物聲請狀）兩相衝突，本件被告根本沒有抵
      押權所擔保之「貨款債權」存在，而被告所提出之「預借
      款返還請求權」，一則非屬抵押權所擔保之對象，一則此
      等權利根本子虛烏有。本件強制執行既無抵押權所欲擔保
      之主債權存在，則本件強制執行委無允許或續行之必要。
（二）事實上，無論系爭抵押權所擔保之對象是否包括被告所主
      張之「預借款返還請求權」，該等「預借款之返還請求權
      」均屬子虛烏有。蓋：
   1、觀諸被告於系爭裁定程序及本件強制執行程序所提出之一
      切證物，絲毫未見任何有關於湟基公司當年（85年）未依
      約完工交貨之資料或證據，而抵押權登記十多年來，甚至
      未曾見到被告提出絲毫催告儘速湟基公司完工交貨、警告
      湟基公司尚未完工交貨之相關文件！試想：倘若湟基公司
      未曾於85年間完工並通過被告公司驗收，則被告公司豈有
      可能坐視十餘年而未曾進行任何催告？豈有可能放任湟基
      公司預借工程款十餘年而渾然不覺？
   2、又倘若湟基公司當年未依約完工交貨，則依被告所述，被
      告公司根本無從取得所謂「模具」及「模具自動打開機」
      ，則被告公司顯然無法從事任何相關產品之生產與製造，
      為何被告公司迄今仍能屹立不搖？此種情況下，任何人均
      可以輕易得出「系爭工程絕對業經湟基公司完工交貨無誤
      」之結論，否則被告公司絕無絲毫可能沉默數十年之久而
      不曾從事任何催告之行為。
   3、系爭工程既已完工交貨無誤，則被告公司聲稱系爭工程於
      尚未完工之際，由被告先預借工程款予湟基公司，但湟基
      公司嗣後並未完工交貨云云，即屬虛言妄語。換言之，被
      告公司絕無任何「預借款返還請求權」可言。乃被告竟利
      欲薰心，企圖在毫無證據可證明未完工之交貨情況下，片
      面濫稱系爭工程未完工交貨云云，然後以子虛烏有且不在
      抵押權擔保範圍內之「預借款返還請求權」，企圖矇混過
      關、換得強制執行之成果。
   4、據上論結，無論系爭抵押權所擔保之對象是否包括被告所
      主張之「預借款返還請求權」在內，被告公司對第三人湟
      基公司均無所謂「預借款返還請求權」可言。從而被告公
      司之抵押權即因欠缺所欲擔保之主債權而失其效力，被告
      公司自不得以該抵押權為憑，聲請本件強制執行。
（三）綜上所述，本件抵押權欠缺所欲擔保之主債權，業如前述
      。故臺灣板橋地方法院98年度司執字第94175號兩造間強
      制執行案件之強制執行程序應予撤銷至明。爰依上開強制
      執行法第14條第2項之規定，請求判決如訴之聲明第一項
      所示之內容。
（四）再查，「最高限額抵押權所擔保之原債權，除本節另有規
      定外，因下列事由之一而確定：‧‧‧五、最高限額抵押
      權人聲請裁定拍賣抵押物，或依第八百七十三條之一之規
      定為抵押物所有權移轉之請求時，或依第八百七十八條規
      定訂立契約者。」，民法第881-12條第1項第5款定有明文
      。經查：
   1、由上開規定可知，本件被告之最高限額抵押權所擔保之債
      權，於被告聲請裁定拍賣抵押物之時，業已確定。
   2、另一方面，如前所述，本件被告之最高限額抵押權所擔保
      之債權確定時（即被告聲請裁定拍賣抵押物之時），被告
      與湟基公司或債務人間，均無任何「貨款債權」或「預借
      款返還請求權」存在最高限額抵押權擔保之債權確定時，
      既無債權存在，則基於抵押權從屬性之基本概念，該最高
      限額抵押權當即失其效力。
   3、被告之最高限額抵押權既已失效，則被告即無任何法律上
      之原因續行保有該抵押權之登記名義利益。從而原告爰以
      民法第881-12條第1項第5款、民法第179條、民法第767條
      等規定為據，請求判決如訴之聲明第二項所示之內容。
（五）聲明：
   1、臺灣板橋地方法院98年度司執字第94175 號兩造間強制執
      行案件之強制執行程序應予撤銷。
   2、被告應將台北縣中和市○○段0000-0000 地號土地以及台
      北縣中和市○○段00000-000 建號建物上，以被告為登記
      權利人之抵押權登記全部塗銷。
二、被告則以：
（一）被告與訴外人臺灣特信股份有限公司於94年間合併，被告
      為存續公司，原告所有坐落台北縣中和市○○段42地號（
      重測前為漳和段瓦小段30-15 地號）土地持分及其上中
      和市○○路○ 段13弄8-2 號建物（即中和市○○段148 建
      號）擔保訴外人湟基實業股份有限公司之貨款，以訴外人
      臺灣特信股份有限公司為權利人，設定本金最高限額新台
      幣150 萬元之第二順位抵押權，存續期間為自86年3 月31
      日至96年3 月30日，因合併關係，抵押權人於97年3 月3
      日變更為被告（如原證1 、2 、3 ），原證5 之支票號碼
      ＮＪ0000000 ，86年3 月31日發票日，面額150 萬元支票
      一張，係臺灣特信股份有限公司為發票人，開立交予訴外
      人湟基實業股份有限公司，該系爭面額150 萬元支票已兌
      現，86年間就兌現。訴外人湟基實業股份有限公司於85年
      7 月5 日向被告公司承攬模具、模具自動打開機等工程，
      依合約書之約定，除簽約款外，其他價款須於工程完成及
      驗收後訴外人湟基公司方可請款，訴外人湟基公司請求被
      告先行支付150 萬元讓其採購物料，以系爭原證五之支票
      支付並已兌現，這是預支的機器款，項第1 款所示，尚未
      清償。被告與訴外人湟基實業股份有限公司於85年7 月5
      日訂立之工程合約書（如原證4 ）之工程尚未完工，機器
      也還沒交，做到一半就停止了，後續就沒有了。因為沒有
      做完成，所以沒有付尾款，也沒有結算完畢，只有付簽約
      款35％，其餘尚未付。150 萬元並非簽約款。另外原告財
      務發生困難，所以跟我們公司借150 萬元，之後再把這15
      0 萬當作該機器款。
（二）聲明：
   1、請求駁回原告之訴及其假執行聲請。
   2、如受不利之判決，願提供擔保請准宣告免為假執行。
三、兩造對於被告與臺灣特信股份有限公司於94年間合併，被告
    為存續公司、原告所有坐落台北縣中和市○○段42地號（重
    測前為漳和段瓦小段30-15 地號）土地持分及其上中和市
    ○○路○ 段13弄8-2 號建物（即中和市○○段148 建號）擔
    保訴外人湟基實業股份有限公司之貨款，以臺灣特信股份有
    限公司為權利人，設定本金最高限額3,000,000 元之第二順
    位抵押權，存續期間為自86年3 月31日至96年3 月30日，因
    合併關係，抵押權人於97年3 月3 日變更為被告及系爭支票
    （號碼NJ0000000 ，發票日86年3 月31日，面額1,500, 000
    元），係臺灣特信股份有限公司為發票人，開立交予湟基實
    業股份有限公司，並已兌現之事實均不爭執。
四、本件應審酌系爭抵押權之「貨款之擔保」是否係擔保系爭支
    票面款1,500,000元之債權或其他債權？
（一）按解釋意思表示，應探求當事人真意，不得拘泥於所用之
      辭句，民法第98條定有明文。又解釋契約應通觀全文，並
      斟酌立約當時之情形，以期不失立約人之真意。又解釋契
      約應以當事人立約當時之真意為準，而真意何在，則應以
      過去事實及其他一切證據資料為斷定之標準，不能拘泥文
      字致失真意（最高法院18年上字第1727號判例、19年上字
      第58號判例、19年上字第453號判例、88年度台上字第167
      1號判決要旨參照）。是故，於探求當事人立約真意時，
      所應力求者，乃於解釋契約條款時，斟酌當事人訂約時客
      觀上所存在之一切情事，以契約當事人所欲達成之契約目
      的為基準，不違背契約本質，而為符合公平正義之契約解
      釋。至所謂契約之目的，係指當事人基於契約內容所欲達
      成之經濟效果。而所謂契約之本質，則係指通常交易觀念
      ，及一般交易當事人所得合理預期之給付目的與契約利益
      而言。
（二）所謂「貨款」係指買賣貨物所生之款項。訴外人湟基公司
      既與被告間僅有承攬契約之存在，衡諸一般社會情況，似
      不會有貨款債權發生之可能。再觀諸被告於聲請拍賣抵押
      物裁定時陳稱「訴外人湟基公司於工程期間發生財務問題
      ，遂請求被告先行支付1,500,000元貨款讓其採購物料，
      被告顧及工廠營運需要該等模具，故破例同意先行支付貨
      款，惟要求湟基公司對於此筆1,500,000元之預借款債務
      必須提供擔保，從而原告乃以其不動產，為擔保訴外人湟
      基公司前述預借款債務而設定最高限額抵押權予被告」，
      訴外人湟基公司與被告間既不會發生貨款債權已如前述，
      又系爭抵押權，存續期間為自86年3 月31日起，系爭支票
      之發票日86年3 月31日，抵押權存續期間始日與發票日為
      同一日，是應認為被告於86年3 月31日開立系爭支票予訴
      外人湟基公司係基於承攬契約關係欲使工程能順利進行，
      所預付之款項，讓原告可採購物料支付第三人貨款而設定
      系爭抵押權予被告之真意。是系爭抵押權之「貨款之擔保
      」應係擔保系爭支票面款1,500,000 元之債權，應無疑義
      。
（三）原告聲請證人傳訊甲○○、林文欽、陳世杭三人，於99年
      3 月24日本院審理時，證人林文欽證述我是做系爭工程配
      電的外包，不曉得系爭支票及設定抵押權之事情，我的部
      分有完工，有付給我錢，其他工程有無完工我不曉得等情
      ；證人陳世杭證述我當時是訴外人湟基公司的廠長，我做
      到準備要送到龍潭的時候，我就離職了，所以驗收的時候
      ，我沒有參加，我不清楚系爭支票及設定抵押權之事情等
      語；證人甲○○證述86年間伊是訴外人湟基公司之負責人
      ，原告所有坐落台北縣中和市○○段42地號（重測前為漳
      和段瓦小段30-15 地號）土地持分及其上中和市○○路
      ○ 段13弄8-2 號建物（即中和市○○段148 建號）擔保訴
      外人湟基實業股份有限公司之貨款，以臺灣特信股份有限
      公司為權利人，設定本金最高限額新台幣300 萬元之第二
      順位抵押權，存續期間為自86年3 月31日至96年3 月30日
      （如原證1 、2 、3 ），原證5 之支票號碼ＮＪ0000000
      ，86年3 月31日發票日，面額150 萬元支票一張，是係臺
      灣特信股份有限公司為發票人，開立交予訴外人湟基公司
      ，並於86年間兌現，該抵押權是用來擔保作別案的成品支
      付保證金所用的，時間已經太久了，資料已經丟掉了，沒
      有辦法舉證，系爭抵押權之擔保設定與系爭支票之債務沒
      有關係，又訴外人湟基公司已經收到系爭工程簽約金總價
      款百分之35，尾款還沒有收到，第二筆有沒有收到，已經
      忘記了，時間太久了，工程是已完工，有試車。對造拖拖
      拉拉不願意驗收，他們認為我們品質有問題，不願意驗收
      ，他們認為我們品質有問題，不願意驗收，但是材料的問
      題，跟我們沒有關係諸語。證人林文欽、陳世杭二人均證
      述不清楚系爭支票及設定抵押權之事情，也無參與全部系
      爭工程等情，已證明證人林文欽、陳世杭二人均不清楚系
      爭支票、設定抵押權及系爭工程有無完工驗收之事情。而
      證人甲○○證述該抵押權是用來擔保作別案的成品支付保
      證金所用的，但沒有辦法舉證有別案之事證，系爭工程尾
      款還沒有收到，第二筆有沒有收到，已經忘記了等情，有
      無其他工程及系爭工程款有無收到，必有相當文件及銀行
      收支證明，怎麼可能沒有辦法舉證或忘記，已違常情，證
      人甲○○證述系爭抵押權之擔保設定與系爭支票之債務沒
      有關係，並不足採。
（四）再按當事人主張有利於己之事實者，就其事實有舉證之責
      任，但法律別有規定或依其情形顯失公平者，不在此限，
      民事訴訟法第277 條定有明文；申言之，民事訴訟如係由
      原告主張權利者，應先由原告負舉證之責，若原告先不能
      舉證，以證實自己主張之事實為真實，則被告就其抗辯事
      實即令不能舉證，或其所舉證據尚有疵累，亦應駁回原告
      之請求。又請求履行債務之訴，除被告自認原告所主張債
      權發生原因之事實外，應先由原告就其主張此項事實，負
      舉證之責任，必須證明其為真實後，被告於其抗辯事實，
      始應負證明之責任，此為舉證責任分擔之原則（最高法院
      17年上字第917 號及同院48年臺上字第887 號判例意旨參
      照）。經查，兩造間對於被告曾開立系爭支票予訴外人湟
      基公司之事實不爭執，且本院認系爭支票應係被告基於承
      攬契約所預付之工程款業已如前述，是原告應就訴外人湟
      基公司已清償該債務之事實負舉證責任，惟未據原告舉證
      證明系爭支票債務已結清之事實，是被告以抵押權人之身
      分實行系爭抵押權，並以本院98年度司拍字第171 號准許
      拍賣抵押物之民事裁定為執行名義，聲請本院強制執行，
      即屬有據。
（五）縱上所述，原告依強制執行法第14條第2項規定提起債務
      人異議之訴，請求撤銷本院98年度司執字第94175號拍賣
      抵押物強制執行事件之強制執行程序，及請求被告應將
      台北縣中和市○○段0000-0000地號土地以及台北縣中和
      市○○段00000-000建號建物上，以被告為登記權利人之
      抵押權登記全部塗銷，均無理由，應予駁回。
五、本件判決事證基礎已臻明確，兩造其餘主張、陳述及所提證
    據，暨攻擊、防禦方法，經本院審酌後，認與判決結果已無
    影響，爰不再一一論述，併予敘明。
六、結論：原告之訴為無理由，依民事訴訟法第78條，判決如主
    文。
中    華    民    國    99    年    3     月    29    日
                  民事第二庭    法  官  張谷輔
以上正本係照原本作成
如對本判決上訴，須於判決送達後20日內向本院提出上訴狀
中    華    民    國    99    年    3     月    29    日
                                書記官  郭群裕

司法院資訊處製作；財團法人民間司法改革基金會備份。
